臺灣嘉義地方法院民事判決
110年度簡上字第99號
上  訴  人  楊吉祥



訴訟代理人  許崇賓律師
被  上訴人  劉得梅
訴訟代理人  林峰平
上列當事人間請求確認通行權等事件，上訴人對於中華民國110
年9月13日本院嘉義簡易庭110年度嘉簡字第251號第一審判決提
起上訴，經本院於民國111年1月12日言詞辯論終結，判決如下：
    主  文
上訴駁回。
第二審訴訟費用由上訴人負擔。
    事實及理由
一、上訴人除主張援引原審之書狀及陳述外，並主張：
  ㈠上訴人所有坐落嘉義縣○○鄉○○○段00000○00000地號土地上興
    建供居住○○段00○號建物（下稱系爭房屋，門牌號碼：嘉義
    縣○○鄉○○村○○○0號之3）為鋼筋混凝土造之四層樓房屋。被
    上訴人所有坐落同段199-3地號土地（下稱系爭土地）原是
    訴外人即上訴人外祖父林水木（已歿）向訴外人林海購買，
    林水木於民國73年8月14日間在系爭土地上興建房屋，被上
    訴人再於103年9月1日向訴外人即林海之子林進福購買系爭
    土地後，對上訴人提起拆屋還地之訴（本院109年度嘉簡字
    第291號，下稱另案），於判決確定後，被上訴人在系爭土
    地上設置之烤漆浪板及其欄杆，將上訴人所有系爭房屋門口
    圍路並阻礙上訴人通行出入，妨害上訴人通行系爭土地，上
    訴人得請求被上訴人將上開烤漆浪板及其欄杆拆除。
  ㈡訴外人即被上訴人之母親林素貞與林水木分別居住於系爭198
    -2及199-32地號土地，當初在建造系爭房屋時，因上訴人所
    有之系爭198-2及198-3地號土地東西狹長，房屋大門僅能面
    向林水木於73年8月14日間在系爭土地上興建之建物，否則
    南北側極為狹窄，難以興建透天厝。又系爭房屋之騎樓北側
    部分坐落於系爭土地，大門面向系爭土地，間隔系爭土地才
    能與系爭199-2地號土地之柏油道路相通，是系爭房屋之騎
    樓，並無其他空地可供通行，須經由附圖所示編號A部分，
    始得通行至系爭199-2地號土地之柏油道路。又上訴人所有
    之系爭198-2及198-3地號土地往東側並無路可通行，是系爭
    198-2及198-3地號土地為袋地，需利用被上訴人所有之系爭
    土地始能通行至公路，而附圖編號A部分所示通行路線為對
    周圍土地及所有權人損害最小之處所，被上訴人對於系爭土
    地之附圖所示編號A部分有通行權。
  ㈢被上訴人知悉上訴人所有之系爭房屋騎樓部分坐落於被上訴
    人之土地上，上訴人於另案審理中向被上訴人表明願意買受
    系爭房屋占用之部分或是土地交換，避免另起事端。然被上
    訴人非但不同意還執意利用司法途徑行拆屋還地之行為，致
    上訴人系爭房屋面臨部分遭拆除之命運，可證被上訴人行使
    權利係以損害他人為主要目的。
  ㈣聲明：
   1、原判決廢棄。
   2、確認上訴人對被上訴人所有坐落系爭土地如附圖所示編號
      A部分有通行權存在。
   3、被上訴人應於前項所示通行土地範圍內容忍上訴人供通行
      使用，並不得設置障礙物或其他妨礙上訴人通行之行為，
      如有設置障礙物，應予排除。
   4、被上訴人應將其所有之系爭土地上設置之烤漆浪板及其欄
      杆拆除。
   5、第一、二審訴訟費用均由被上訴人負擔。
二、被上訴人除主張援引原審之書狀及陳述外，另以：
  ㈠上訴人所有系爭198-2地號土地緊鄰坐落於系爭198-4地號土
    地上之既成道路，其上已有新港鄉公所鋪設之柏油路面，故
    系爭198-2地號土地非屬袋地，不得依民法第787條主張袋地
    通行權。
  ㈡上訴人目前出入系爭房屋，同樣走系爭198-4地號土地上之既
    成道路，之後再通往系爭199-2地號土地連接鄉里道路，被
    上訴人縱使執行另案之拆屋還地後，上訴人原有通行權完全
    不受影響。
  ㈢依系爭土地之地號觀之，系爭198-2地號土地與系爭198-4地
    號土地均是從同段198地號土地分割而來，依民法第789條規
    定，上訴人應優先通行同段198-4地號土地而非被告所有之
    系爭土地。
  ㈣上訴人所述出入不便利、土地狹長導致系爭房屋興建時必須
    如此興建，係其當初興建房屋前應加以衡量，而非是否符合
    袋地通行權之要件。
  ㈤兩造諸多訴訟多為上訴人一方所發動，被上訴人為保障自身
    權益及釐清雙方土地範圍，依法請求返還土地，並非以損害
    上訴人為目的。
  ㈥聲明：
　 1、上訴駁回。
　 2、第二審訴訟費用由上訴人負擔。
三、爭點事項：
  ㈠不爭執事項：
　 1、系爭198-2及198-3地號土地為上訴人所有。
　 2、系爭199-3地號土地為被上訴人所有。
　 3、上訴人目前通行路線為自系爭房屋向北走系爭198-4地號
      既成道路，再連接到系爭199-2地號柏油道路。
  ㈡爭執事項：
　 1、系爭198-2及198-3地號土地是否為袋地？
　 2、系爭198-2及198-3地號土地若為袋地，其通行何者為損害
      最少？
　 3、系爭198-2及198-3地號土地若為袋地，被上訴人是否應將
      系爭土地上設置之烤漆浪板及其欄杆拆除？
四、本院判斷：
  ㈠系爭198-2及198-3地號土地是否為袋地？
   1、按土地因與公路無適宜之聯絡，致不能為通常使用時，除
      因土地所有人之任意行為所生者外，土地所有人得通行周
      圍地以至公路。前項情形，有通行權人應於通行必要之範
      圍內，擇其周圍地損害最少之處所及方法為之；對於通行
      地因此所受之損害，並應支付償金。民法第787第1、2項
      定有明文。次按民法第787條第1項前段其立法目的，乃在
      充分發揮袋地之經濟效用，兼顧相鄰關係而令周圍地負容
      忍通行之義務，以促進物盡其用之社會整體利益。若該土
      地尚有可供公眾通行之道路以對外聯絡道路，即與袋地通
      行權之法旨有違（最高法院96年度台上字第393號判決意
      旨參照）。
   2、經查：
　　⑴系爭198-2地號土地西側為199-3地號土地，北邊為199-2地
      號土地現況為鋪設柏油，作為道路使用，可直接通行鄉里
      道路，198-2地號土地上建物大門面向西方，系爭房屋從
      大門門前通道可連接至199-2地號柏油道路；199-2地號土
      地上方的柏油道路往西連接鄉里道路，往東柏油道路後段
      種植作物，作物後方為鄉里道路，沒有直接連接等情，此
      有勘驗筆錄在卷可參（原審卷第77至79頁）。
　　⑵對照上訴人繪製系爭房屋的座落位置圖暨通行路線圖1份（
      原審卷第27、89頁）、上訴人提出之102年GOOGLE街景圖3
      張（原審卷第29-33頁）、現場照片2張（原審卷第91頁）
      及附圖的複丈成果圖1張（原審卷第103頁）可知，上訴人
      所有之198-2及198-3地號土地北邊即可直接連接系爭199-
      2柏油道路，此由上開街景圖即可明顯可見自該柏油道路
      往東走入系爭系爭198-4地號土地之既成道路，即可到達
      系爭198-2、198-3地號土地。
　　⑶自現場照片（原審卷第91-93頁）亦可見系爭房屋之大門門
      前通道可連接至199-2地號柏油道路，堪認上訴人所有之1
      98-2地號、198-3地號土地已可利用上開既成道路對外通
      行，並對外連接系爭199-2地號土地之柏油道路，顯無土
      地與公路不能聯絡或無適宜之聯絡之情況，是系爭198-2
      、198-3地號土地並非袋地。
   3、上訴人主張：系爭房屋之騎樓北側部分坐落於系爭土地，
      大門面向系爭土地，間隔系爭土地才能與系爭199-2地號
      土地之柏油道路相通，而上訴人所有之系爭198-2、198-3
      地號土地往東側並無路可通行。又系爭198-2、198-3地號
      土地為系爭198-2、198-3地號土地東西狹長，房屋大門僅
      能面向系爭土地等語，惟：
    ⑴按民法第787條第1項所定之袋地通行權，係為促進袋地之
      利用，而令周圍所有人負容忍通行之義務，其目的在解決
      與公路無適宜聯絡之土地之通行問題；如僅為求與公路有
      最近之聯絡或便利之通行，尚不得依該規定主張通行他人
      之土地。
    ⑵系爭房屋坐落之系爭198-2、198-3地號土地既可透過系爭1
      98-4地號之既成道路連接至系爭199-2地號之柏油道路，
      此部分事實亦為上訴人於審理中所自承（本院卷第86頁）
      ，即不得認系爭198-2、198-3地號土地為袋地。系爭房屋
      之大門設計面向西方，為系爭房屋之原始起造人於建造初
      之自我選擇，導致系爭房屋之大門面向西方與系爭199-2
      地號之柏油道路之間，間隔系爭土地始能直接通行至系爭
      199-2地號土地，自屬任意行為所致。惟若系爭房屋大門
      設計面向北方，則可直接通行至系爭198-4地號之既成道
      路並連結至系爭199-2地號土地，是以上訴人所稱：「間
      隔系爭土地才能與系爭199-2地號土地之柏油道路相通」
      ，僅是以系爭房屋之大門面向西側為前提之最便利的通行
      路線，上訴人為系爭房屋之繼受人，即應承擔前手將系爭
      房屋就大門設計面向西方所生之不利益，依上開說明，系
      爭198-2、198-3地號土地並非袋地，仍得通行系爭198-4
      地號之既成道路連接至系爭199-2地號之柏油道路，通行
      系爭土地僅是較為便利，自不得主張對於被上訴人所有之
      系爭土地如附圖所示編號A部分有通行權存在。
  ㈡至上訴人主張：被上訴人移轉取得系爭土地後，對其提起另
    案拆屋還地訴訟，上訴人於另案審理中向被上訴人表明願意
    買受系爭房屋占用之部分或是土地交換，避免另起事端。然
    被上訴人非但不同意還執意利用司法途徑行拆屋還地之行為
    ，致系爭房屋部分遭拆除之命運，是被上訴人行使權利係以
    損害他人為主要目的等語。惟另案涉及系爭房屋是否無權占
    有系爭土地之問題，與本件系爭198-2、198-3地號土地是否
    為袋地無關。
  ㈢上訴人雖主張：於另案於判決確定後，被上訴人在系爭土地
    上設置之烤漆浪板及其欄杆，將上訴人所有系爭房屋門口圍
    路並阻礙上訴人通行出入，妨害上訴人通行系爭土地，上訴
    人得請求被上訴人將上開烤漆浪板及其欄杆拆除等語，並提
    出家門現況照片3張為證（本院卷第55-59頁）。惟上訴人所
    有之系爭198-2、198-3地號土地對於系爭土地並無通行權已
    如前述，則被上訴人於其所有之系爭土地圍籬，設置烤漆浪
    板及欄杆，僅是被上訴人對於其土地之利用方式，係權利之
    行使，並無損害上訴人，亦無違誠信原則。故上訴人不得請
    求被上訴人拆除上開烤漆浪板及欄杆。
  ㈣綜上所述，上訴人所有之系爭198-2、198-3地號土地並非袋
    地，不得主張對於系爭土地有通行權，且上訴人在其系爭土
    地圍籬，設置烤漆浪板及欄杆，並無損害上訴人，亦無違誠
    信原則。從而上訴人依民法第787條第1項規定，請求⑴確認
    其對系爭土地如附圖所示編號A部分有通行權存在；⑵於前開
    通行土地範圍內容忍上訴人供通行使用，並不得設置障礙物
    或其他妨礙上訴人通行之行為，如有設置障礙物，應予排除
    ；⑶被上訴人應將其所有之系爭土地上設置之烤漆浪板及其
    欄杆拆除，並非有據，不應准許。原審為上訴人敗訴之判決
    ，核無違誤。上訴意旨指摘原判決不當，求予廢棄改判，為
    無理由，應駁回其上訴。
  ㈤本件事證已臻明確，兩造其餘主張陳述及所提之證據，均不
    影響本案判決，毋庸再予審酌。
五、訴訟費用裁判之依據：民事訴訟法第78條。
中　　華　　民　　國　　111 　年　　1 　　月　　26　　日
                民事第三庭審判長法　官　柯月美

                                法　官　陳婉玉

                                法　官  馮保郎

以上正本係照原本作成。
本件判決不得上訴。
中　　華　　民　　國　　111 　年　　1 　　月　　26　　日
                                書記官  蔡沛圻